臺灣彰化地方法院刑事判決　　　　　　　100年度重訴字第3號
公　訴　人　臺灣彰化地方法院檢察署檢察官
被　　　告　林坤霖
選任辯護人　張庭禎律師
上列被告因殺人案件，經檢察官提起公訴（100年度偵字第653號
），本院判決如下：
    主    文
林坤霖殺人，處有期徒刑拾伍年，扣案之魚刀壹把沒收。
    犯罪事實
一、林坤霖與黃文世因先前文蛤買賣未成，而存有怨隙。於民國
    （下同）100年1月10日15時10分許，黃文世酒後駕駛車牌號
    碼3376-XU號自小貨車前往林坤霖與同居人謝佳燕位於彰化
    縣芳苑鄉○○村○○路368號之居所，適林坤霖、謝佳燕與
    友人黃誠正在上開居所之客廳泡茶聊天，另謝佳燕之子鄭凱
    元則在房間內打電腦，林坤霖、黃文世因之前文蛤買賣糾紛
    ，而發生口角，謝佳燕、黃誠正見狀，則合力勸說黃文世離
    去。於同日15時25分許，黃文世甫駕駛上開自小貨車離開該
    居所門前之廣場，至該居所外之產業道路上，見林坤霖從上
    開居所走出，旋下車走向林坤霖，兩人一言不合，進而在上
    開居所外產業道路出入口處互毆，林坤霖不敵，遭黃文世打
    倒在地，竟基於殺人之犯意，起身後走向上開居所門外，拾
    起平日放置在水龍頭附近之殺魚用魚刀，再走向黃文世所在
    之產業道路上，欲與黃文世理論，林坤霖旋以手橫握魚刀之
    方式，先朝黃文世左頸部從八點鐘方向切向二點鐘再橫向三
    點鐘方向猛刺1刀，待黃文世中刀流血並欲轉身離去時，林
    坤霖再朝黃文世左肩背部猛刺1刀；其中左頸部之刀傷深達6
    公分，切斷頸總動脈，致黃文世受傷後，後退數步，即倒臥
    在路旁草叢上。而謝佳燕、黃誠正因聽到吵架聲，衝出屋外
    查看，見黃文世倒臥在地，且左頸部流出大量血液，旋呼叫
    在屋內之鄭凱元拿毛巾出來止血，鄭凱元即以毛巾按住黃文
    世之左頸部傷口，適有海巡人員李銘啟、陳昱安經過目睹本
    件，旋即以119報警，林坤霖則分別於同日15時28分、15時
    34分，以設置在上開居所之00 -0000000號市內電話撥打119
    呼叫救護車及撥打00-0000000號電話向彰化縣警察局芳苑分
    局王公派出所報案，黃文世經送醫急救後，仍於同日16時許
    不治死亡。經警據報抵達現場，林坤霖於有偵查權之機關或
    公務員發覺前，即主動向在場警員當場承認黃文世死亡乙事
    為其所致，自首犯罪而接受裁判，並扣得作案用之魚刀1把
    及血衣1件等物。
二、案經黃文世之妻蔡劉訴請彰化縣警察局芳苑分局報告臺灣彰
    化地方法院檢察署檢察官偵查起訴。
    理    由
壹、程序方面：
一、警員所製作之現場勘查報告，為警員於調查時針對具體個案
    所製作，並無例行性，且非可經常處於可受公開檢查之狀態
    ，無從依刑事訴訟法第159條之4第1款規定取得證據能力，
    惟以上經檢察官、被告、辯護人於本院行準備程序及審理中
    皆不予爭執其證據能力與真實性，且經審酌現場勘查報告乃
    警員偵查刑案過程依實際情況製作而成，具有相當之中立性
    ，作成過程並無不適當之情形；且與被害人黃文世遭刺殺之
    經過情形及死亡原因與案發現場相關位置關係，具有相當之
    關聯性，依刑事訴訟法第159條之5第1項之規定，應具有證
    據能力。
二、司法相驗案件初步調查報告暨報驗書、相驗時之檢驗報告書
    、檢驗屍體證明書，係職司刑事相驗及偵查犯罪職務之公務
    員於其權限所為相驗、調查中而製作之紀錄文書及證明文書
    ，均無不可信之情況，依刑事訴訟法第159條之4第1款之規
    定，自均得為證據文書。
三、卷附案發現場照片、解剖相片，乃係機械拍攝當時之情況並
    藉書面方式加以留存呈現，而照片內容與現場真實情狀二者
    之一致性，乃係透過機械方式為保障，其間並不存在人對現
    實情狀知覺、記憶、表述等錯誤，復欠缺故為虛枉之疑慮，
    故照片之性質非屬供述證據，而無傳聞法則之適用。再參諸
    卷內別無證據顯示該拍攝機械有何不精確之狀況，或照片有
    經偽、變造之情形，是應有證據能力。
四、法院或檢察官得囑託醫院、學校或其他相當之機關、團體為
    鑑定，或審查他人之鑑定，並準用刑事訴訟法第203 條至第
    206 條之1 之規定；鑑定之經過及其結果，應命鑑定人以言
    詞或書面報告，刑事訴訟法第208 條第1 項前段、第206 條
    第1 項亦分別定有明文。本件法務部法醫研究所出具之鑑定
    報告書、解剖報告書，分係檢察官囑託鑑定，均屬於刑事訴
    訟法第159條第1項所指例外情形，且該鑑定報告書已具體載
    明鑑定經過及結果，符合鑑定報告書之法定要件，具有證據
    能力。
五、扣案之魚刀1支、被告於案發當日所穿著之衣物1件，均非屬
    供述證據而無傳聞法則之適用，且均係依法定程序合法扣得
    ，復與本案具有關聯性，當有證據能力。
六、末按被告以外之人（包括證人、鑑定人、告訴人、被害人及
    共同被告等）於審判外之陳述雖不符刑事訴訟法第159 條之
    1 至之4 等4 條之規定，而經當事人於審判程式同意作為證
    據，法院審酌該言詞陳述或書面陳述作成時之情況，認為適
    當者，亦得為證據；當事人、代理人或辯護人於法院調查證
    據時，知有刑事訴訟法第159 條第1 項不得為證據之情形，
    而未於言詞辯論終結前聲明異議者，視為有前項之同意，同
    法第159 條之5 定有明文。立法意旨在於傳聞證據未經當事
    人之反對詰問予以核實，原則上先予排除。惟若當事人已放
    棄反對詰問權，於審判程式中表明同意該等傳聞證據可作為
    證據；或於言詞辯論終結前未聲明異議，基於尊重當事人對
    傳聞證據之處分權，及證據資料愈豐富，愈有助於真實發見
    之理念，且強化言詞辯論主義，使訴訟程式得以順暢進行，
    上開傳聞證據亦均具有證據能力。查檢察官、被告、被告之
    選任辯護人對於本案除上開二至五所示外之卷內相關證人之
    證述、文書卷證資料之證據能力，於本院行準備程序及審理
    中皆不予爭執其證據能力，且未就上述證據資料有合於刑事
    訴訟法第159條第1項不得為證據之情形，於本院言詞辯論終
    結前聲明異議，且上述證人之證述、文書卷證資料亦經本院
    於審理期日逐一提示、朗讀，並告以要旨，本院覆審酌相關
    證人證述筆錄製成、文書卷證資料取得，並無證據顯示有何
    違背程式規定情事，依據上述之說明，均應具有證據能力。
貳、實體方面：
一、訊據被告對於其上開持魚刀殺害黃文世致死之事實，坦承不
    諱，核與目擊證人李啟銘、陳昱安於警、偵訊時所證述，案
    發當天被告與黃文世在上開居所外之產業道路上打鬥、被告
    手持兇器刺向被害人之脖子和肩膀的範圍，及證人謝佳燕、
    黃誠正、鄭凱元於警詢時及偵查證述案發當天聽見被告在屋
    外與黃文世發生爭執，且聽見海巡人員之喊叫聲，從屋內出
    來後，便看見黃文世已躺在地上，鄭凱元聽見其母親謝佳燕
    之呼叫後，從屋內拿毛巾出來幫黃文世止血，其證述情節均
    與上開犯罪事實相符，並有現場示意圖、現場照片、彰化縣
    警察局鑑識課彰警鑑字第1000034號現場勘察報告、通聯調
    閱查詢單在卷可稽，且有扣案之魚刀1 把足資佐證。而被告
    對黃文世砍殺共計2刀，第1刀位於左頸，距腳跟高150公分
    ，左5公分至高152公分，左8公分之刺傷，表面傷口3.5乘1
    公分，走向為8點鐘向2點鐘再朝3點鐘走向，深6公分，刀徑
    經皮膚傷口後向右、向下，切過胸鎖乳突肌，切斷頸總動脈
    中段深及頸椎側面肌肉，此一結果造成週邊組織瀰漫性出血
    。第2刀位於左肩背部距腳跟高143公分、左16公分，7點鐘
    向1 點鐘方向，深4公分僅及皮下組織；此造成黃文世大出
    血形成低容積性休克死亡，業據檢察官督同檢驗員及法醫師
    到場相驗、解剖屍體後，製有相驗屍體證明書、檢驗報告書
    、法醫研究所鑑定報告書、解剖報告書各1份等在卷可憑。
    足認被害人黃文世之死亡結果，確係由被告之行為所造成。
二、被告對上開行為，固坦承不諱，惟矢口否認其對黃文世有殺
    人之犯意，辯稱伊只是要恐嚇黃文世並防衛自己云云。經查
    ：按殺人與傷害致人於死之區別，應以加害人有無殺意為斷
    ，不以兇器種類及傷痕之多少為絕對標準，亦不能因與被害
    人素不相識，原無宿怨，事出突然，即認為無殺人之故意。
    又下手之情形如何，於審究犯意方面，為重要參考資料，故
    認定被告是否有殺人犯意，自應審酌當時情況，視其下手之
    輕重、加害之部位等，以為判斷之準據（最高法院90年度台
    上字第1808號判決參照）。查被害人死亡後經法醫解剖，發
    現被害人身上第1刀位於左頸，距腳跟高150公分，左5公分
    至高152公分，左8公分之刺傷，表面傷口3.5乘1公分，走向
    為8點鐘向2點鐘再朝3點鐘走向，深6公分，刀徑經皮膚傷口
    後向右、向下，切過胸鎖乳突肌，切斷頸總動脈中段深及頸
    椎側面肌肉，此一結果造成週邊組織瀰漫性出血等情，此有
    法務部法醫研究所（100）醫剖字第1001100107號解剖報告
    書在卷可佐，是被告係持刀以斜上方向朝被害人頸部刺擊，
    且刺擊深度長達6公分，下手力道堪稱劇烈。而人之頸部有
    氣管、動脈等重要維持生命之血管分布，如以魚刀等具有銳
    利刀鋒之物品刺擊，且刺擊深度長達6公分，客觀上足以致
    人於死，被告為一50餘歲成年男子，依其智識程度及生活經
    驗，對此應有認識。又被告以手緊握刀鋒銳利之魚刀手把，
    將刀刃以斜上方向朝黃文世頸部刺擊，致黃文世受有前開傷
    害，被告於本院審理時：（審判長問魚刀拿去恐嚇人，如果
    刺到別人的脖子是可能會致死，知道嗎？）被告答：知道。
    （審判長問你知道魚刀刺到人，可能會致死，為什麼還要拿
    魚刀去嚇他？）被告答：就是要嚇他而已，要讓他走掉而已
    。（審判長問這可能殺害到被害人？）被告答我知道。（見
    本院卷第53、54頁），顯見被告於主觀上有預見可能造成被
    害人死亡之結果，在仍不違背其本意之情形下，持魚刀以上
    揭方式朝被害人頸部、背部刺擊，依其使用之凶器、下手方
    式、部位及程度等情狀綜合以觀，堪認被告當時主觀上確有
    殺人之不確定故意無訛。被告辯稱其無殺人故意等語，要屬
    事後畏罪卸責之詞，洵無足採。
三、又被告之辯護人雖以被告之係出於防禦，其行為應僅止於傷
    害致死罪等語，為被告置辯。惟按按刑法上傷害致人於死之
    罪，係因犯罪致發生一定結果而加重其刑之加重結果犯，以
    行為人能預見其結果之發生為要件，所謂能預見乃指客觀情
    形而言，與主觀上有無預見之情形不同，否則如主觀上有預
    見結果之發生，又不違背其本意，則屬故意範圍，最高法院
    47年度台上字第920號判例著有明文。又刑法上殺人罪與傷
    害致死罪之區別，本視加害人有無殺意為斷，被害人所受之
    傷害程度，固不能據為認定有無殺意之唯一標準，但加害人
    之下手情形如何，於審究犯意方面，仍不失為重要參考資料
    ；又有無殺意之判斷，應依事發之原因、行為人與被害人之
    關係、行為時所受刺激、行兇前後之態度及表示、所持兇器
    之種類、下手行兇之方式、被害人受傷之多寡、受傷害處所
    是否為致命部位等各項情況，依經驗及論理法則綜合加以考
    量，以為判斷之依據，此有最高法院20年非字第104號判例
    、98年度臺上字第4617號判決意旨可參。經查：
  1.被告持以刺殺被害人之兇器，為金屬材質，刀刃部銳利，有
    魚刀1把扣案可憑，及魚刀經比對之照片等在卷可稽。而被
    害人身體外觀遭兇器刺傷之部位，為頸部前方部位以及背部
    第1刀位於左頸，距腳跟高150公分，左5公分至高152公分，
    左8公分之刺傷，表面傷口3.5乘1公分，走向為8點鐘向2點
    鐘再朝3點鐘走向，深6公分，刀徑經皮膚傷口後向右、向下
    ，切過胸鎖乳突肌，切斷頸總動脈中段深及頸椎側面肌肉，
    此一結果造成週邊組織瀰漫性出血。第2刀位於左肩背部距
    腳跟高143公分、左16公分，7點鐘向1點鐘方向，深4公分僅
    及皮下組織，此有法務部法醫研究所（100）醫剖字第10011
    00107號解剖報告書在卷可佐。
  2.惟頸部內有脊柱、脊髓、氣管、動脈、腦幹、神經等人體重
    要之生命組織且血管密佈，乃人體之重要部位，如以利刃刺
    殺，則足生致人於死之結果，此為客觀通常之事理，並為一
    般人生活經驗上所明知。依本件被告下手之部位及次數，上
    開持銳利魚刀朝被害人頸部前方要害部位刺入第1刀之行為
    ，已造成被害人受有上開銳器傷，又於被害人轉身後，再向
    其背部刺入第2刀，依經驗及論理法則綜合加以考量判斷之
    ，足徵被告下手時顯有致被害人於死之意，甚為明確。
  3.又對於現在不法之侵害，而出於防衛自己或他人權利之行為，
    不罰，但防衛行為過當者，得減輕或免除其刑，刑法第23條
    固有明文。惟正當防衛必須對於現在不法之侵害始得為之，
    如侵害業已過去，即無正當防衛可言，至彼此互毆，又必以
    一方初無傷人之行為，因排除對方不法之侵害而加以還擊，
    始得以正當防衛論，故侵害已過去後之報復行為，與無從分
    別何方為不法侵害之互毆行為，均不得主張防衛權，此有最
    高法院30年上字第1040號判例可參。然本件被告既自承於居
    住處外之產業道路遭被害人黃文世歐打後，復起身轉至屋外
    門口處拿魚刀，再走向黃文世欲與之理論等語，此有現場示
    意圖、現場照片、彰化縣警察局鑑識課彰警鑑字第1000034
    號現場勘察報告及本院卷第54、55頁審判筆錄等在卷可參，
    可見當時被害人黃世文對被告之侵害業已過去，而被害人當
    時又手無寸鐵，被告復可返回住處即可，均無何不法侵害可
    言，依上說明，被告即無得主張正當防衛而不罰之情狀。
四、綜上所論，被告辯解均屬臨訟卸責之詞，均無可信；而被告
    之辯護人上開辯稱，其行為應僅構成傷害致人於死罪云云，
    被告確有殺人之犯意並為殺人之行為已如上述，是辯護人此
    部分辯稱，亦非可採，本件事證明確，被告殺人犯行堪予認
    定，應依法論罪科刑。
五、核被告所為，係犯刑法第271條第1項之殺人罪。另按對於未
    發覺之罪自首而受裁判者，得減輕其刑，刑法第62條前段定
    有明文。本件被告於前開時、地傷害被害人後，以設置在其
    居所之00-0000000號市內電話撥打119呼叫救護車及撥打00-
    0000000號電話向彰化縣警察局芳苑分局王公派出所報案，
    經警據報抵達現場，林坤霖即向警坦承殺害黃文世乙事，而
    自首犯罪，足證被告係於警方查悉本案犯罪嫌疑人之前，主
    動向警方坦承犯行，並願接受裁判，堪認被告所為，已該當
    自首之要件，足徵被告確有悔悟之心，爰依刑法第62條前段
    之規定減輕其刑。爰審酌被告因僅因細故爭執，竟憤而持刀
    刺殺被害人黃文世，顯見其對於法律秩序及被害人生命法益
    之漠視心態，且被害人因被告之行為而喪命，對於被害人家
    屬造成永難弭平之傷痛，且被告迄今仍未能與被害人家屬達
    成和解，亦未見其有何具體補償被害人家屬之作為，認檢察
    官求處被告有期徒刑15年，尚屬適當，並量處如主文所示之
    刑。至扣案之魚刀1把，為被告所有，且為本件犯罪所用之
    工具，業據被告供承在卷，應依刑法第38條第1項第2款之規
    定，宣告沒收。另扣案之血衣一件，非供本案犯罪所用之物
    ，爰不另為沒收之諭知，併此敘明。
據上論斷，應依刑事訴訟法第299條第1項前段，刑法第271條第1
項、第62條前段、第38條第1項第2款，判決如主文。
本案經檢察官施教文到庭執行職務。
中    華    民    國   100    年    6     月    7     日
                    刑事第四庭  審判長法  官  姚銘鴻
                                      法  官  陳義忠
                                      法  官  吳永梁
以上正本證明與原本無異。
如不服本判決應於收受送達後10日內向本院提出上訴書狀，並應
敘述具體理由；其未敘述上訴理由者，應於上訴期間屆滿後20日
內向本院補提理由書（均須按他造當事人之人數附繕本）「切勿
逕送上級法院」。
告訴人或被害人對於判決如有不服具備理由請求檢察官上訴者，
其上訴期間之計算係以檢察官收受判決正本之日期為準。
中    華    民    國   100    年    6     月    7     日
                                      書記官  郭佳雯
附錄本案論罪科刑法條全文：
中華民國刑法第271條
（普通殺人罪）
殺人者，處死刑、無期徒刑或 10 年以上有期徒刑。
前項之未遂犯罰之。
預備犯第 1 項之罪者，處 2 年以下有期徒刑。